臺灣臺中地方法院民事判決　96年度重訴字第297號
原　　　告　甲○○
訴訟代理人　劉喜律師
被　　　告　臺中縣政府
法定代理人　乙○○
訴訟代理人　丁○○
當事人間返還土地事件，本院於民國96年11月6日言詞辯論終結
，判決如下：
    主    文
原告之訴及假執行之聲請均駁回。
訴訟費用新臺幣柒萬玖仟柒佰零伍元由原告負擔。
    事實及理由
一、原告起訴主張：臺中縣大里市○○段第617-2號土地（下稱
    系爭土地），係原告與訴外人丙○○所共有，應有部分分別
    為6分之5、6分之1。查被告臺中縣政府對原告所共有之系爭
    土地，並未規劃為重劃區內土地，更未依相關法規對系爭土
    地辦理徵收補償作業，亦未經土地原所有權人及原告之同意
    ，竟擅自逕予開闢為道路並鋪設柏油，並於民國90年、91年
    間因連接臺中市○○路後始通車。原告否認系爭土地已通車
    13年未曾中斷，有公用地役關係存在。被告未經土地所有權
    人之同意，即在系爭土地上鋪設柏油路面，於原告請求時拒
    絕拆除柏油設施返還土地予原告及共有人，又不為徵收補償
    之處理，復為權利濫用之抗辯，實無法治觀念。原告係系爭
    土地共有權人，為此依民法第767條及第821條之規定，請求
    被告將系爭土地上之柏油道路設施拆除，回復原狀，交還土
    地予原告及共有人丙○○。並聲明：(一)被告應將系爭土地、
    地目原、面積609.17平方公尺土地上之柏油等道路設施拆除
    及回復原狀，並將系爭土地返還予原告及其他共有人丙○○
    。(二)願供擔保請准宣告假執行。
二、被告則以：系爭土地係毗鄰被告臺中縣政府辦理臺中縣大里
    三期第三鄰里市地重劃區邊界，屬重劃區外圍。上開重劃區
    工程含有重劃區○道路之開闢，按臺灣省政府地政處土地重
    劃工程規劃總隊（現為內政部土地重劃工程局）設計之重劃
    工程預算書之道路施工圖量取本路段長度，其區○道路有延
    伸至重劃區外之系爭土地上，上開市地重劃工程於83年完工
    ，系爭土地即成供不特定公眾通行之道路，通行至今，迄今
    已逾13年之久，未曾中斷，原土地所有權人自開闢完成迄今
    並無阻止之情事，應已默示同意，是系爭道路早已存有公用
    地役之關係，原告於94年5月4日經由法院拍賣取得系爭土地
    ，應已知悉系爭土地為既成道路，自應予以容忍，而不得訴
    求拆除柏油道路。如請求拆除，亦屬權利濫用。聲明：原告
    之訴及假執行之聲請均駁回。
三、原告主張被告於82年、83年間，就系爭土地未依法辦理土地
    徵收補償作業，亦未經原土地所有權人及原告之同意，擅自
    將系爭土地開闢為柏油道路，顯屬無權占有，爰依民法第76
    7條及第821條規定，請求被告應將系爭土地上之柏油道路設
    施除去，並將土地返還原告及其他共有人丙○○。被告則以
    上開情詞置辯。茲審酌如下：
(一)、系爭土地有無公用地役關係？
１、司法院大法官會議第400號解釋理由書闡示：「公用地役關
    係乃私有土地而具有公共用物性質之法律關係，與民法上地
    役權之概念有間，久為我國法制所承認。既成道路成立公用
    地役關係，首須為不特定之公眾通行所必要，而非僅為通行
    之便利或省時；其次，於公眾通行之初，土地所有權人並無
    阻止之情事；其三，須經歷之年代久遠而未曾中斷，所謂年
    代久遠雖不必限定其期間，但仍應以時日長久，一般人無復
    記憶其確實之起始，僅能知其梗概（例如始於日據時期、八
    七水災等）為必要。」。
２、系爭土地於83年間開闢為柏油道路，有被告所提出之臺中縣
    政府臺中縣大里三期第三鄰里市地重劃工程工程契約書1份
    附卷可憑，復為被告所不爭。兩造所爭執點為系爭土地何時
    供不特定大眾通行。證人王來成即當地臺中縣大里市日新里
    里長於本院證稱略以：系爭土地是臺中縣政府辦理重劃時所
    開闢，82年9月17日施工，84年10月30日完工。完工後臺中
    縣政府先用水泥牆擋住尚未通車。直到臺中縣大里市公所於
    90年底對銜接系爭土地之其他土地施工完工後才打通，系爭
    土地之道路係在90年底通車使用等語（見本院96年10月23日
    言詞辯論筆錄），則堪認系爭土地係於90年底起始供公眾通
    行，依上開大法官會議之解釋，是尚不得謂系爭土地有公用
    地役關係之存在。
(二)、原告本件請求有無違反權利濫用禁止之規定？
１、按權利之行使，不得違反公共利益，或以損害他人為主要目
    的，行使權利，履行義務，應依誠實信用方法。民法第148
    條第1項定有明文。是權利人於法律限制內，雖得自由行使
    其權利，惟不得違反公共利益。至權利之行使，是否以損害
    他人為主要目的，應就權利人因權利行使所能取得之利益，
    與他人及國家社會因其權利行使所受之損失，比較衡量以定
    之。倘其權利行使，自己所受之利益極少，而他人及國家社
    會所受損失甚大，非不得視為以損害他人為主要目的，此乃
    權利社會化之基本內涵所必然之解釋。
２、經查，系爭土地現為既成道路（臺中縣大里市○○路之一部
    分），道路寬20公尺，是臺中縣大里市通往臺中市○○○○
    ○道之一，日常上下班交通流量大，有原告所提出之照片附
    卷可憑，並經證人王來成到庭證述屬實（見本院96年10月23
    日言詞辯論）。如依原告之請求將系爭土地上之柏油路面拆
    除，除有礙市容觀瞻及都市○○○○道路亦因中途突然封閉
    ，將嚴重妨害公眾通行之安全。又原告雖稱伊購買系爭土地
    係因伊所有訴外同段第617、第617-1、第617-3地號，及其
    父親所有同段第613、第597等地號土地欲合併開發使用，始
    購買系爭土地。惟查，原告所有訴外同段第617-1地號土地
    ，原告於94年1月6日購買，旋即於94年1月31日出售，原告
    父親所有同段第613、第597地號土地亦於94年3月8日出售，
    而系爭土地係原告於94年5月4日購買，則其所稱購買系爭土
    地係為合併開發使用，顯難置信。本院審酌本件地目為原，
    原告取回系爭土地之收益不多，而影響公共交通安全、大眾
    運輸及用路人之生命、財產安全甚鉅，客觀上足認自己所受
    利益極少，而他人及國家社會所受損失甚大。況系爭土地係
    於94年5月4日始移轉登記為原告所有，其經由本院執行處拍
    賣取得系爭土地時，本院拍賣公告上已註明系爭土地現況為
    道路（日新路），有本院依職權調閱本院94年度執字第8006
    號卷查明屬實，是原告已知悉該土地供不特定人為道路使用
    ，顯然其非遭預料之外之不法侵害。本件縱臺中縣政府未予
    以徵收或補償，原告亦不得因此即謂既未予徵收，則其訴請
    拆除即非權利濫用。
３、至於原告對系爭土地雖有所有權，惟其行使權利受限制，被
    告機關是否依法應辦理徵收或給予相當補償，則屬另一法律
    問題，非本件所能審酌，附此敘明。
四、綜上所述，原告本於民法第767條及第821條規定，請求被告
    拆除系爭土地上柏油路面設施及交付土地予原告及共有人丙
    ○○，即有權利濫用禁止規定之適用，其請求，為無理由，
    應予駁回，其假執行之聲請亦失所依附麗，應併予駁回。又
    本件事證已臻明確，兩造其餘攻擊防禦方法及未經援用、調
    查之證據，核與判決之結果不生影響，自無庸一一論述或調
    查，併此敘明。
五、訴訟費用負擔之依據：民事訴訟法第78條。
中　　華　　民　　國　　96　　年　　11　　月　　20　　日
                  民事第三庭    法  官  謝慧敏
正本係照原本作成。
如對本判決上訴，須於判決送達後20日內向本院提出上訴狀。
中　　華　　民　　國　　96　　年　　11　　月　　20　　日
                                書記官
